臺灣高等法院民事判決　　　　　　　　 95年度重上字第241號
上　訴　人　甲○○
訴訟代理人　黃璧川律師
被 上 訴人　乙○○
訴訟代理人　蕭伍榮律師
上列當事人間返還委任款事件，上訴人對於中華民國95年3月21
日臺灣基隆地方法院94年度重訴字第28號第一審判決提起上訴，
本院於96年10月23日言詞辯論終結，判決如下：
    主  文
上訴駁回。
第二審訴訟費用由上訴人負擔。
    事實及理由
一、按當事人不得提出新攻擊或防禦方法，但對於在第一審已提
    出之攻擊或防禦方法為補充者，不在此限，民事訴訟法第44
    7條第1項第3款定有明文。本件被上訴人起訴請求上訴人返
    還委任款，上訴人請求被上訴人返還其代墊付之款項，並主
    張抵銷，嗣於本院審理中，就上開款項主張依不當得利及借
    貸之法律關係，請求被上訴人返還，此為就第一審所提出之
    防禦方法為補充，揆之首揭說明，應予准許，合先敘明。
二、被上訴人主張：兩造於民國（下同）84年6月13日結婚，91
    年4月10日辦理離婚登記，被上訴人於婚姻關係存續中之88
    年間，委託上訴人出售被上訴人所有坐落台北市○○區○○
    段3小段598地號土地（權利範圍4分之1）及其上建物即門牌
    號碼台北市○○區○○路1段206巷9號3樓房屋（下稱系爭房
    地）。嗣上訴人因故赴美，遂將出售系爭房地事宜轉委由訴
    外人即上訴人之妹王維如代為處理，系爭房地買賣成交價金
    為新台幣（下同）1千萬元，扣除仲介費40萬元、土地增值
    稅580,347元，並加計「信義房屋」將買受人石美雪逐次交
    付之買賣價金存入成屋履約保證專戶大安商業銀行所生法定
    孳息4,301元，合計9,023,954元，訴外人王維如已如數交給
    上訴人，然上訴人迄今仍未將出售系爭房地之價款交付被上
    訴人，爰依不當得利返還請求權及民法第541條規定，求為
    命上訴人應給付被上訴人9,023,954元，及自支付命令送達
    之翌日起至清償日止按年息5%計算利息之判決（原審為被上
    訴人勝訴之判決。上訴人聲明不服）。並於本院為如下之答
    辯聲明：上訴駁回。
三、上訴人則抗辯以：(一)兩造原為夫妻關係，系爭房地出售時因
    上訴人先後支付被上訴人各項稅金及家庭生活費等，並匯款
    多筆給被上訴人使用，因此被上訴人答應系爭房地出售時所
    得給上訴人以補償上訴人多年辛勞，就此而言，被上訴人本
    件之請求應無理由。(二)原判決附表一（下稱附表一）編號6
    （郵寄美金36,000元，折合台幣1,143,040 元到美國做為生
    活費）、7（補寄房屋稅及車險費64,363元）、9（代付稅費
    原主張122,853元，於本院審理中減縮為96212元）、10（美
    國房屋貸款每月美金1,511.23元，58個月共計美金87,651元
    ，折合台幣2,892,494元）、11（美國房屋稅每年美金36,00
    0元，4年共計美金14,400元，折合台幣475,200 元）所示之
    款項，合計4,396,029 元係上訴人為被上訴人代墊之款項，
    被上訴人自應返還。(三)原判決附表二（下稱附表二）編號1
    至8（其中編號5原主張1,290,000元，於本院審理中減縮為
    1,284,000元）所示之款項，合計5,847,370元係兩造結婚後
    ，上訴人原計劃移民美國，惟因當時上訴人仍在台灣居住，
    為移民生活費及子女國外學費所需，乃將資金及存款陸續匯
    至美國被上訴人帳戶，嗣後兩造感情生變，被上訴人竟將上
    開款項提領花光。(三)上開所述附表一、二款項合計10,243,3
    99元（4,396,029元＋5,847,370元＝10,243,399），係上訴
    人交付被上訴人或代為墊付之款項，而被上訴人受有利益並
    無法律上之原因，依不當得利之法律關係，或借貸之法律關
    係，自應將該款項返還上訴人。故縱認上訴人應將出售系爭
    房地之價款9,023,954元給付被上訴人，上訴人主張與上開
    被上訴人應返還之10,243,399元抵銷，抵銷後被上訴人尚應
    給付上訴人1,219,445元等語，資為抗辯。並於本院上訴聲
    明：(一)原判決廢棄。(二)被上訴人在第一審之訴及假執行之聲
    請均駁回。
四、兩造不爭執之事實（見原審卷第58頁，本院1卷第37頁反面
    ，2卷第37、45頁反面）：
  (一)兩造於84年6月13日結婚，89年1月經美國法院判決離婚，被
    上訴人於婚姻關係存續中之88年間，委託上訴人出售其所有
    系爭房地，嗣上訴人轉委託其妹即訴外人王維如代為處理出
    售系爭房地事宜。系爭房地售價為1千萬元，扣除前開房地
    之仲介費用為40萬元、土地增值稅為580,347元，並加計「
    信義房屋」將買受人石美雪逐次交付之買賣價金存入成屋履
    約保證專戶大安商業銀行所生法定孳息4,301元，合計系爭
    房地價款餘款為9,023,954元，已由訴外人王維如悉數交與
    上訴人等情，有不動產買賣合約書、成屋履約保證結案單、
    土地增值稅繳款書、安信建築經理股份有限公司專戶資金交
    易及利息結算明細表為證（見原審卷7之1－11頁）。
  (二)上訴人於附表二編號1、2、4、5、6、8所示之匯款時間，電
    匯如附表二編號1、2、4、5、6、8所示之金額至被上訴人在
    美國所開立之銀行帳戶，並有臺灣銀行匯出匯款折換水單、
    臺灣銀行補製聯行往來代收據為證（見原審卷第63、64、66
    －68、70頁，本院卷1第131、132、134－136、138頁）。
  (三)附表一編號1－5、8 所示之款項，上訴人已不再主張抵銷，
    為上訴人所不爭執（見本院1 卷第37、48、103、104頁，本
    院2卷45頁反面）。
五、被上訴人主張依委任之法律關係請求上訴人應給付受託處理
    出售系爭房地價款餘款9,023,954元；上訴人則以被上訴人
    承諾贈與出售系爭房地之價款餘款，及以上訴人為被上訴人
    代墊如附表一編號6、7、9、10、11所示之款項（附表一編
    號1至5、8所示款項部分，上訴人於本院審理中已不再主張
    抵銷）及上訴人電匯如附表二編號1至8號所示之匯款至被上
    訴人在美國銀行帳戶等款項，依不當得利或借貸之法律關係
    ，被上訴人應負返還之責，並主張抵銷等詞置辯。是本件爭
    執要點為：(一)被上訴人有無承諾將系爭房地價款餘款贈與上
    訴人？(二)上訴人有無為被上訴人代墊附表一編號6、7、9、1
    0、11所示之款項而得據以主張抵銷？(三)上訴人電匯附表二
    編號1至8號所示之匯款至被上訴人在美國所開立之銀行帳戶
    ，是否為被上訴人對於上訴人之債務而得據以主張抵銷？（
    見本院2卷45頁反面）茲分述如下：
  (一)被上訴人有無承諾將系爭房地價款餘款贈與上訴人？
    上訴人辯稱被上訴人承諾將系爭房地價款餘款贈與上訴人云
    云，然此為被上訴人所否認，上訴人就此有利於己之事實，
    復未能舉證以實其說（見本院1卷37頁反面），上訴人此部
    分之抗辯尚難採信。則被上訴人主張上訴人應將系爭房地價
    款餘款返還，即可採信。
  (二)上訴人有無為被上訴人代墊附表一編號6、7、9、10、11所
    示之款項而得據以主張抵銷？
    (1)按不當得利返還請求權，以無法律上之原因而受利益為其
      成立要件之一，故主張此項請求權成立之原告，應就無法
      律上之原因而受利益之事實，負舉證責任；又主張不當得
      利請求權之原告，係因自己之行為致造成原由其掌控之財
      產發生主體變動，則因該財產變動本於無法律上原因之消
      極事實舉證困難所生之危險自應歸諸原告，始得謂平。是
      以原告對不當得利請求權之成立要件應負舉證責任，亦即
      原告必須證明其與被告間有給付之關係存在，且被告因其
      給付而受有利益以及被告之受益為無法律上之原因，始能
      獲得勝訴之判決。又如當事人主張有金錢借貸關係存在，
      須就其發生所須具備之特別要件即金錢之交付與借貸意思
      表示相互一致負舉證責任。而交付金錢之原因多端，或為
      買賣，或為贈與，或因其他之法律關係而為交付，非謂一
      有金錢之交付，即得推論授受金錢之雙方當然為消費借貸
      關係。若僅證明有金錢之交付，未證明借貸意思表示互相
      一致者，尚不能認有金錢借貸關係存在。
    (2)上訴人辯稱：原附表一編號6 所示之美金36,000元，折合
      台幣1,143,040元，係伊匯至美國給被上訴人作為生活費
      ，應予抵銷云云，固據提出台灣銀行匯出匯款折換水單為
      證（見本院1卷59頁），但為被上訴人所否認。查，上訴
      人於95年9月18日準備程序中，自承「因為被上訴人88年7
      月就離家，所以沒有支付生活費，因此請我妹妹從我的帳
      戶提領錢出來匯給我，．．．又當時我在美國做移民監，
      不能回台灣領錢，所以才請我妹妹匯錢」等語（見本院1
      卷第93頁反面），即自承該筆款項係支付上訴人自己在美
      國之生活費，自與被上訴人無關。況依上開水單所示，匯
      款人係訴外人即上訴人之妹妹王敏如，收款人為「WANG
      TSU-JU」（即上訴人），匯款用途為「購屋」，並無法證
      明係支付被上訴人之生活費，是上訴人辯稱係代被上訴人
      墊付生活費，即不足採，其就此部分所為抵銷之抗辯，自
      屬於法無據。
    (3)上訴人又辯稱：附表一編號7之64,363元，係被上訴人應
      付之美國房屋之地產稅1470.18美元及其所有SAAB車之汽
      車保險費452.95美元，惟均由上訴人代付，此部分應予抵
      銷云云，固據提出美國地產稅之稅單、支票、汽車保險公
      司之通知影本為證（見本院1卷第63－65、164－166頁）
      。但被上訴人否認上開稅單、支票及通知函之真正，並辯
      稱：上訴人未舉證證明上開稅單、支票等文件之真正，及
      上訴人確有支付上開款項，況美國房屋係上訴人所有，稅
      本應由上訴人繳納等語。查，美國房屋原係兩造所共有，
      離婚後分歸上訴人所有，且上開地產稅及汽車保險費均係
      在兩造婚姻關係存續中所繳納等情，為兩造所不爭執，縱
      認上開地產稅、保險費均為上訴人所繳納，然夫妻之間於
      接獲稅單或保費通知後前往繳納，或為家庭生活費用之支
      付，或為其他原因，不能因此即認被上訴人無法律上之原
      因受有利益，此外上訴人又無法舉證證明兩造間有給付之
      關係存在，且被上訴人因其給付而受有利益以及被上訴人
      之受益為無法律上之原因；另亦未證明兩造間就上開費用
      有借貸之合意，揆之首揭說明，上訴人依不當得利及借貸
      之法律關係請求被上訴人返還，洵屬無據。
    (4)上訴人另辯稱：附表一編號9代付稅費996,212元（於原審
      主張抵銷之金額為122,853元，於本院減縮為996,212元）
      部分，係代被上訴人繳納其所有位於台北市及瑞芳、七堵
      地區之房屋稅、地價稅（自84年起至90年）；附表一編號
      10係繳納美國房屋之貸款，每月1,511.23美元，58個月（
      自88年9月起至94年10月止）貸款金額共計87,651美元，
      折合新台幣2,892,494元；附表一編號11係美國房屋稅每
      年36,000美元，4年（即自90年至93年）共計14,400元美
      元，折合新台幣475,200元等，應予抵銷云云，固據提出
      84年起至90年間台北縣、台北市、基隆市之地價稅及房屋
      稅之繳款書影本（見本院1卷第66－77頁）、支票影本（
      見本院卷1第76－86頁）為證。被上訴人對上開台灣地區
      之稅單繳款書形式上之真正固不爭執，惟否認係由上訴人
      繳納；另亦否認支票之真正。查，附表一編號9：此部
      分地價稅及房屋稅之繳納均在兩造婚姻關係存續中，縱認
      係由上訴人繳納，然如前所述，或為其他原因，不能因此
      即認被上訴人無法律上之原因受有利益，上訴人又無法舉
      證證明兩造間就上開費用有借貸之合意，上訴人依不當得
      利及借貸之法律關係請求被上訴人返還，洵屬無據。附
      表一編號10：上訴人主張繳納自88年9月起至94年10月間
      美國房屋之貸款金額共計87,651美元，然兩造於89年1月
      間經美國法院判決離婚，位於美國之房屋分歸上訴人所有
      ，此為兩造所不爭執，則自89年1月兩造離婚後，房屋之
      貸款自應由上訴人負擔，故縱此段期間之貸款已由上訴人
      繳納，亦不能依不當得利或借貸之法律關係請求被上訴人
      返還。另88年9月起至89年1月兩造離婚前之房屋貸款，縱
      亦由上訴人繳納，然如前所述，或為其他原因，不能因此
      即認被上訴人無法律上之原因受有利益，或此有借貸之合
      意，上訴人請求被上訴人返還此部分貸款，亦屬無據。
    (三)上訴人電匯附表二編號1至8號所示之匯款至被上訴人在美
      國所開立之銀行帳戶，是否為被上訴人對於上訴人之債務
      而得據以主張抵銷？
      上訴人辯稱：伊電匯附表二編號1至8號所示之匯款與被上
      訴人等語，並提出明細表及臺灣銀行匯出匯款折換水單、
      臺灣銀行補製聯行往來代收據為證（見原審卷63－70頁）
      ，被上訴人對上訴人所提出之臺灣銀行匯出匯款折換水單
      、臺灣銀行補製聯行往來代收據之形式真正固不爭執，然
      陳稱上訴人因在美國無銀行帳戶乃借用被上訴人在美國之
      銀行帳戶匯款至美國以供支應上訴人在美國移民及其子女
      在美國等學費及生活開銷等語。本院觀諸附表二編號3及7
      號之臺灣銀行匯出匯款折換水單（見原審卷65、69頁），
      其匯款人分別為被上訴人及訴外人王敏如，上訴人對此部
      分未能舉證以實其說，則上訴人所辯其有電匯附表二編號
      3及7號所示之匯款與被上訴人云云，已難採信；復觀諸附
      表二編號1、2、4、5、6、8所示之臺灣銀行匯出匯款折換
      水單，其匯款人確為上訴人，受款人確為被上訴人，然依
      該匯出匯款折換水單僅能證明上訴人於附表二編號1、2、
      4、5、6、8所示匯款時間確有電匯如附表二編號1、2、4
      、5、6、8所示之金額至被上訴人在美國所開立之銀行帳
      戶之事實，然匯款之原因甚多，不能因上訴人匯上開款項
      入被上訴人帳戶，即認被上訴人有受領上開匯款，且其受
      領係無其他法律上之原因，是單憑上開事證，實無法證明
      被上訴人係無法律上原因而受領上開匯款；另縱認上開匯
      款確係交付被上訴人，惟交付金錢之原因多端，或為買賣
      ，或為贈與，或因其他之法律關係而為交付，非謂一有金
      錢之交付，即得推論授受金錢之雙方當然為消費借貸關係
      。若僅證明有金錢之交付，未證明借貸意思表示互相一致
      者，尚不能認有金錢借貸關係存在。上訴人既未舉證證明
      兩造間有借貸之合意，則依借貸之法律關係，請求被上訴
      人返還此部分之匯款，亦屬無據。況縱認兩造互負有債務
      ，上訴人亦無從證明附表二編號1至8號所示之匯款之債務
      已屆清償期，而與被上訴人請求之出售系爭房地之價款餘
      款已達抵銷適狀，上訴人所辯其電匯附表二編號1至8號所
      示之匯款與被上訴人，被上訴人對上訴人負有附表二編號
      1至8號所示金額之債務云云，顯難採信，上訴人就此部分
      所為抵銷抗辯於法亦屬無據。
六、綜上所述，被上訴人依民法第541條第1項，請求上訴人給付
    9,023,954元，及自支付命令繕本送達翌日即94年4月30日起
    至清償日止，按週年利率百分之5計算之利息，為有理由，
    應予准許。是則原審判命上訴人如數給付，於法並無不合。
    上訴意旨指摘原判決不當，求予廢棄改判，為無理由，應予
    駁回。
七、本件事證已臻明確，兩造其餘之攻擊、防禦方法，經審酌認
    與判決結果無涉，爰無一一論述之必要，併此敘明。
八、據上論結，本件上訴為無理由，依民事訴訟法第449條第1項
    、第78條，判決如主文。
中　　華　　民　　國　　96　　年　　11　　月　　6　　日
　　　　　　　  　　民事第五庭
                        審判長法　官  魏麗娟
　　　　　　　　　　  　      法　官  陳博享
　　　　　　　　　  　　      法　官  蔡芳齡
正本係照原本作成。
如不服本判決，應於收受送達後20日內向本院提出上訴書狀，其
未表明上訴理由者，應於提出上訴後20日內向本院補提理由書狀
（均須按他造當事人之人數附繕本）上訴時應提出委任律師或具
有律師資格之人之委任狀；委任有律師資格者，另應附具律師資
格證書及釋明委任人與受任人有民事訴訟法第466條之1第1項但
書或第2?窗]詳附註）所定關係之釋明文書影本。
中　　華　　民　　國　　96　　年　　11　　月　　14　　日
        　　　　　　　        書記官  蔡錦輝
附註：
民事訴訟法第466條之1（第1項、第2項）：
對於第二審判決上訴，上訴人應委任律師為訴訟代理人。但上訴
人或其他法定代理人具有律師資格者，不在此限。
上訴人之配偶、三親等內之血親、二親等內之姻親，或上訴人為
法人、中央或地方機關時，其所屬專任人員具有律師資格並經法
院認為適當者，亦得為第三審訴訟代理人。
